臺北高等行政法院判決　　　　　　　　　　　　　　九十二年度訴字第二五三一號
　　　　　　　　　　　　　　　.
　　原　　　告　原祥塑膠工業有限公司
　　代　表　人　甲○○董事）.
　　被　　　告　經濟部智慧財產局
　　代　表　人　蔡練生（局長）
　　訴訟代理人　丙○○
　　參　加　人　乙○○
右當事人間因新型專利異議事件，原告不服經濟部中華民國九十二年四月十日經訴第
字00000000000號訴願決定，提起行政訴訟，本院判決如左：
　　主  文
原告之訴駁回。
訴訟費用由原告負擔。
　　事  實
一、事實概要：參加人於民國（下同）九十年四月十九日以「可透視拉環易開罐之結
    構改良」向被告申請新型專利，經被告編為第00000000號審查，准予專
    利。公告期間，原告以該專利案有違核准審定時專利法第九十七條、第九十八條
    第一項第一、二款（按系爭專利係經被告於九十年九月二十五日審定准予專利，
    應適用八十三年一月二十一日修正公布之專利法為斷，原告異議申請書誤引九十
    年十月二十四日修正公布之專利法第九十八條之一規定，顯有違誤，其所主張之
    第九十八條之一規定，應為核准審定時專利法第九十八條第一項第二款規定）及
    第二項規定，不符新型專利要件，對之提起異議，案經被告審查，於九十一年十
    二月五日以（九一）智專三（一）○二○一六字第○九一八九○○二六三七號專
    利異議審定書為「異議不成立」之處分。原告不服，提起訴願，遭決定駁回，遂
    提起行政訴訟。本院因認本件撤銷訴訟之結果，參加人之權利或法律上利益將受
    損害，爰依職權裁定命獨立參加被告之訴訟。
二、兩造聲明：
　　(一)原告聲明：
      1.原處分及訴願決定均撤銷。
      2.訴訟費用由被告負擔。
　　(二)被告聲明：
      如主文所示。
三、兩造之爭點：
    系爭專利是否有違核准審定時專利法第九十七條、第九十八條第一項第一、二款
    及第二項之規定？
　　(一)原告主張：
      1.查經濟部維持原處分之主要理由，與被告所為異議不成立之理由大同小異，
        令原告誠難甘服。尤其原告檢具系爭案申請之前的習知技術或知識，即檢具
        引証一、二及三之目的，乃在爭執系爭案確實有違反專利法所稱不具進步性
        之情事，故在系爭案公告期間內提起異議，期盼原處分及原決定機關會公允
        公平審判，和探討系爭案有無進步性，會組合引證一、二及三等習知技術或
        知識結合後據以考量；換言之，審查進步性不是採行以證據一對一的比對方
        式來與系爭案比對，而是綜合所檢具之所有證據，並經由熟習該項技術者的
        角度來衡量是否具進步性，但，訴願決定對於進步性的審理態度及方式僅採
        行「一對一」比對方式，此可見諸如下訴願之決定理由略述如下：
        (1)「引證一係以環圈體引之外緣與內緣嵌部夾合於罐體，蓋子再以內、外圍
          部、單套於環圈體。引證二第四圖顯示罐蓋之捲緣與罐身之頂部，突緣係
          呈雙重縫焊接合，足見原處分所指內容並無違誤。引證二申請專利範圍第
          一項、第四項所載者，即有關第四圖之構造內容，與系爭案明顯為不同構
          造組合。至於引證二罐身之製成型方式，則非新型之論究內容。引證三各
          圖所顯示者，主要係於罐體頂剖開口處之雙重接合型態，並藉由裂痕線使
          罐蓋可以邊緣斷裂分離，與系爭案係於罐身設封口緣與剛性環圖封合，剛
          性環圖突伸適當長度與塑性罐蓋之凹嵌環槽對應嵌合，兩案明顯為不同構
          造組合，況系爭案使罐蓋可快速、輕易壓合，將易開罐之封口作業簡化，
          已有功效上之進步。」
        (2)據上可知其比對皆未綜合引證一、二、三之結合之可能性加以探究，訴願
          決定維持原處分之理由，不符合審理進步性應綜合所有引證證據的判斷標
          準，所以，原處分及原決定機關審查認定系爭案具進步性，實有欠公允，
          令人難以甘服。
      2.原告為使鈞院更清楚系爭案純屬一般習知技術，為熟習該項技術者運用申請
        前之技術知識所能輕易完成，不具有進步性，有違反核准當時專利法第九十
        八第二項之規定，特再提供補強有關證據作為異議證據之補強證據引証四，
        並與系爭案作比較說明如左：
        (1)該引證四之公告日為一九九九年十月六日，係早於系爭案之申請日，與引
          證案一、二及三同為系爭案申請前的習知技術或知識；尤其，該引証四係
          具備一外蓋、一門框蓋及罐體，其中之內框蓋分具凹凸槽體（223、224）
          可分別與罐體之凸環肋（32）及外蓋之凹環槽（211）相結合；與系爭案
          專利說明書第五頁第十六行至第十八行所述：「‧‧‧強力壓入結方式，
          將罐身10與罐蓋30予以快速結合而完成裝填作業，此時，環圈20內緣22將
          恰能深嵌入罐蓋30之對應嵌環槽34處，達成緊實、氣密‧‧‧」之結構相
          同，顯見系爭案以「剛性環圈封合於罐身頂端之封口處，並令其內緣突伸
          於罐房內一適當長度，以及，以塑性罐蓋的周緣之適當位置設有與剛性環
          圈位置對應之內凹嵌環槽」，乃運用申請前之習知技術知識結合，而且引
          証一、二、三、四係公開在先，足以令熟習該項技術者得簡易思及和完成
          系爭案之單純鋼圈與罐體內壁及外蓋之內外凹凸結合之結構，所以，系爭
          案顯然為熟習該項技術者運用申請前之技術知識所能輕易完成，不具有進
          步性（懇請綜合所有引證證據加以比較，即可獲得佐證）。
        (2)系爭案不具技術進步性之構造及功效，應不得藉專利，排除其他業者之使
          用，且專利技術本應具一定之技術創新貢獻度，倘如系爭案以些微之變革
          、功效又無顯著增進，即賦予市場之專利排他性，恐將嚴重損害專利制度
          之立法原意，徒讓劣幣驅逐良幣，產業非但難以進步，專門作些微改變之
          小改良將大行其道，阻礙真正尖端技術及有顯著意涵構造之創新，顯有濫
          予專利權之嫌，對於產業發展將造成負面之影響。
      3.綜此結論可知，系爭案不具進步性乃不容置疑事實。請撤銷原處分及訴願決
        定，籍匡正專利制度之真義及維護專利制度之旨意。
　　(二)被告主張：
      1.起訴理由先載述訴願決定理由，並略謂其比對皆未綜合引證一、二、三之結
        合可能性探究，原處分及訴願認定有欠公允等云云。惟系爭案乃一整體性構
        造，各部分構造皆有其特定組合作用關係，自非可輕易加以分解比較者，且
        也無從分解比較起；而引證一、二、三（即第00000000號「蓋子之
        改良構造」專利案、美國第0000000號專利案、美國第000000
        0號專利案）也各呈不同之型態組合，三引證案無論如何結合，當均無法形
        成系爭案之技術特徵；原告於訴願階段時，復以無關之製法過程加入比較，
        與系爭案之技術內容相去更遠，故起訴理由顯無憑據。
      2.起訴理由復略謂：為清楚了解系爭案不具進步性，特再提附件二補強有關證
        據，該附件二與系爭案結構相同，系爭案不具進步性；若賦予系爭案在市場
        之排它性，對產業將有負面影響，系爭案不具進步性乃不容置疑事實等云云
        。按訴訟附件二（即大陸第00000000. 二號實用新型專利案說明書
        ）並未於異議審查階段提出，自非原處分所得論究，且原告於行政訴訟時始
        提出附件二，顯已違反異議審查程序，而附件二亦屬新證據範疇，合先陳明
        。況該附件二外蓋、內框蓋、罐體之構成、空間型態與系爭案均有差別，且
        兩案之作用關係、標的功效各不相同，附件二自亦不足憑採。系爭案與引證
        一、二、三構成型態、運用技術均不相同，系爭案並使罐蓋可快速、輕易壓
        合，可簡化開罐容器之封口作業，減低成本，提高生產效率，此等均乃引證
        一～三所未能達成者，起訴理由既無明確之比較依據，且多屬個人主觀臆測
        之見，所訴內容當非公允，均難採取。
        綜上所述，被告原處分並無違法，敬請駁回原告之訴。
    (三)參加人主張：
      1.參加人研發申請「可透視拉環易開罐之結構改良」新型專利產品，公告期間
        ，原告拿出不相干之三引證案，錯亂比對一再進行異議、訴願及行政訴訟，
        徒增訟累，其中行政訴訟當天，原告當庭提出一只樣品，正是他涉嫌仿冒系
        爭案實施例較佳之範本。
      2.原告為撇清責任當庭指陳，他所提示瓶罐樣品之塑性蓋，是購自證書編號九
        七二二八號，即是申請案號第00000000號，創作人徐明堂先生所有
        專利品；據查徐明堂先生所有專利品與該塑性罐蓋之結構完全不同，該塑蓋
        上面註記之專利號碼部分，徐先生本人已坦承為誤植。
      3.據查，徐明堂先生申請塑性蓋的專利範圍，與原告當庭提示之樣品完全不同
        ，徐先生塑蓋專利範圍明顯揭露在公報中第二圖，必要條件是，當塑蓋塞入
        罐體時，塑蓋211及221部位分置罐體一內一外，顯然與原告提示之樣品大異
        其趣；而系爭案專利塑蓋只塞在罐內，靠罐口內緣剛性環圈卡住套牢。
      4.原告與參加人均為業界同行，參加人一向競競業業開發新產品，作為良性市
        場競爭。原告半路投入市場，不思產業升級自我開發，參加人每送件申請專
        利，新品推出上市後，原告不僅依樣晝葫蘆，且每件專利申請案都進行舉發
        和異議，造成市場混亂，原創作人士氣大受打擊。請速審速結，賜予合法廠
        商應得的保障。
      5.至於原告提出訴訟附件二（即大陸第00000000-二號實用新型專利
        案）顯已違反法定異議審查法定程序，原告有再製造累訟，故意拖延訴訟時
        間的嫌疑。
      6.綜上所述，請駁回原告之訴。
　　理  由
一、按凡對物品之形狀、構造或裝置之創作或改良，而可供產業上利用者，得依法取
    得新型專利，為系爭專利核准審定時專利法第九十七條暨第九十八條第一項所規
    定。而公告中之新型，任何人認有違反前揭專利法第九十七條至第九十九條規定
    者，依法得自公告之日起三個月內，備具異議書，附具證明文件，向專利專責機
    關提起異議。從而，系爭專利有無違反專利法情事而應不予專利，依法應由異議
    人附具證據證明之，倘其證據不足以證明系爭專利有違專利法之規定，自應為異
    議不成立之處分。
二、本件參加人於九十年四月十九日以「可透視拉環易開罐之結構改良」向被告申請
    新型專利，經被告編為第00000000號審查，准予專利；公告期間，原告
    以該專利案有違核准審定時專利法第九十七條、第九十八條第一項第一、二款及
    第二項規定，不符新型專利要件，對之提起異議；案經被告審查，認系爭專利主
    要包括：一罐身，係直接以吹氣成型法將PC、PET、PVC、K膠或其他塑料製成一
    頂端具有封口緣之透明盛皿體；一剛性環圈，封合於罐身頂端之封口緣處，並令
    其內緣突伸於罐身內一適當長度；一塑性罐蓋，係由塑料一體射出成型，頂端面
    設有可供撕除之拉環部，復於周緣之適當位置設有與環圈位置對應之內凹嵌環槽
    者。原告所舉異議證據一為八十四年一月十一日審定公告之第00000000
    號「蓋子之改良構造」新型專利（即引證一），異議證據二為西元一九九四年公
    布之美國第0000000號專利案（即引證二），異議證據三為西元一九七二
    年公布之美國第0000000號專利案（即引證三）；復認引證一、二及三與
    系爭案比較，引證一主要以環圈部之外緣、嵌部夾置於罐壁上，蓋子再以內、外
    圍部包夾於環圈部；引證二主要僅顯示罐蓋與罐身作雙重接合之型式；引證三主
    要亦為雙重接合型式，並藉塑件之裂痕線33使罐蓋15可以邊緣35斷裂分離；然系
    爭案係於罐身設封口緣與剛性環圈封合，剛性環圈並突伸適當長度與塑性罐蓋之
    凹嵌環槽對應嵌合，故引證一、二及三與系爭案之構件形狀、組合空間及作用關
    係均有明顯差異，與系爭案應屬不同構造；系爭案使罐蓋可快速、輕易壓合，簡
    化易開罐容器之封口作業，其構造有其設計標的作用，乃引證一、二及三所未揭
    示者，亦非引證一、二及三可輕易組合取代，故引證一、二及三與系爭案應屬不
    同技術運用，且系爭案具有功效上之增進，符合新型專利之要件，乃為異議不成
    立之處分。原告不服，依序提起訴願及行政訴訟；兩造及參加人之主張，各如事
    實欄所載。
三、原告起訴意旨謂原處分及訴願決定皆未綜合引證一、二、三之結合可能性探究，
    有欠公允乙節；查系爭案乃一整體性構造，各部分構造皆有其特定組合作用關係
    ，自非可輕易加以分解比較者，且也無從分解比較起；而引證一、二、三也各呈
    不同之型態組合，三引證案無論如何結合，當均無法形成系爭案之技術特徵。至
    原告於訴訟階段始行提出之附件二，即大陸第00000000．二號實用新型
    專利案說明書，查與原提舉發證據並無關聯，屬獨立之新證據，既未於異議時提
    出，供參加人答辯及被告機關之審查，即非嗣後之救濟程序所得審究。又原告於
    本院準備程序中當庭提出一只其上印有「ＴＡＰ九七二二八」專利標示之瓶罐樣
    品，原告雖訴稱該樣品即為徐明堂申請之第00000000號新型專利（即引
    證一），與系爭案完全相同云云；惟查系爭案與引證一結構不同，已如前述，且
    該瓶罐塑蓋上面註記之專利號碼「九七二二八」部分，為徐明堂一時疏忽誤植，
    此情業據徐明堂本人坦承，有其致參加人之書函附卷可證，是該瓶罐樣品並無證
    據力，至為灼然。
四、綜上所述，本件引證一、二及三均不足以證明系爭案不具新穎性、進步性，系爭
    案確實未違反核准審定時專利法第九十七條、第九十八條第一項第一、二款及第
    二項之規定。從而，被告所為本件異議不成立之處分，洵無違誤，訴願決定予以
    維持，亦無不合。原告仍執前詞，訴請撤銷，為無理由，應予駁回。
據上論結，本件原告之訴為無理由，依行政訴訟法第九十八條第三項前段，判決如主
文。
中　　　華　　　民　　　國　　九十三　　年　　　九　　　月　　 十五 　　日
                 臺 北 高 等 行 政 法 院   第 一 庭
                                審 判 長 法  官　李得灶
                                         法  官　吳慧娟
                                         法  官　許瑞助
右為正本係照原本作成。
如不服本判決，應於送達後二十日內，向本院提出上訴狀並表明上訴理由，如於本判
決宣示後送達前提起上訴者，應於判決送達後二十日內補提上訴理由書（須按他造人
數附繕本）。
中　　　華　　　民　　　國　　九十三　　年　　　九　　　月　　 十六 　　日
            　　　　　　　　　　　       書記官  陳清容
